臺灣高等法院臺南分院民事判決　100年度重上字第19號
上　訴　人　華南商業銀行股份有限公司
法定代理人　王濬智
訴訟代理人　禎和　　律師
被 上訴 人　蔡錦祝
　　　　　　蔡陳水月
　　　　　　黃南銘
上二人共同
訴訟代理人　陳文欽　　律師
被 上訴 人　蔡國明
訴訟代理人　周進田　　律師
上列當事人間請求塗銷抵押權登記等事件，上訴人對於中華民國
99年12月29日臺灣臺南地方法院第一審判決（99年度重訴字第14
3號）提起上訴，本院於100年9月27日言詞辯論終結，判決如下
：
    主  文
原判決關於駁回上訴人下列第二、三項之訴部分，及該部分訴訟
費用之裁判均廢棄。
上開廢棄部分，確認被上訴人蔡錦祝與蔡陳水月間，經臺南地政
事務所於民國九十八年五月二十一日以臺南土字第○六二五二○
號就附表(一)所示之不動產，設定本金新臺幣捌佰萬元之普通抵押
權及其所擔保之債權不存在。
被上訴人蔡陳水月應將前項所示之不動產所為抵押權設定登記予
以塗銷。
其餘上訴駁回。
第一審及第二審訴訟費用由被上訴人蔡錦祝與蔡陳水月共同負擔
三分之一，餘由上訴人負擔。
    事實及理由
壹、程序部分：
一、按確認法律關係之訴，非原告有即受確認判決之法律上利益
    者，不得提起之，民事訴訟法第247條前段定有明文。而該
    條所謂即受確認判決之法律上利益，係指因法律關係之存否
    不明確，致原告在私法上之地位有受侵害之危險，而此項危
    險得以對於被告之確認判決除去之者而言（最高法院42年台
    上字第1031號判例參照）。被上訴人間之買賣關係有效與否
    ，攸關上訴人得否藉由強制執行系爭房地之方式來獲得債權
    之滿足，上訴人對此自有請求確認之法律上利益，其提起本
    件確認之訴，於法即無不合。
二、按於第二審為訴之變更、追加，非經他造同意，不得為之。
    但第255條第1項第2款至第6款情形，不在此限；又訴之變更
    、追加他訴，於擴張或減縮應受判決事項之聲明，民事訴訟
    法第446條第1項及第255條第1項第3款分別定有明文。本件
    上訴人於上訴時，關於被上訴人蔡國明先位聲明部分，原請
    求確認被上訴人蔡錦祝與被上訴人蔡國明間，經永康地政事
    務所於98年3月19日以永一字第035000號就原判決附表(三)所
    示之不動產，設定最高限額1,500萬元之抵押權及其所擔保
    之債權不存在。被上訴人蔡國明應將前開所示之不動產於98
    年3月19日所為最高限額抵押權設定登記予以塗銷。備位聲
    明部分，原請求被上訴人蔡錦祝與被上訴人蔡國明間，經永
    康地政事務所於98年3月19日以永一字第035000號就原判決
    附表(三)所示之不動產，所設定最高限額1,500萬元抵押權之
    抵押權設定契約及抵押權設定行為，應予撤銷。被上訴人蔡
    國明應將前開所示之不動產於98年3月19日所為最高限額抵
    押權設定登記予以塗銷。嗣因設定抵押權之土地業經強制執
    行程序拍定，僅請求確認被上訴人蔡錦祝與被上訴人蔡國明
    間，經永康地政事務所於98年3月19日以永一字第035000號
    就原判決附表(三)所示之不動產，設定最高限額1,500萬元之
    抵押權所擔保之債權不存在。係屬減縮應受判決事項之聲明
    ，揆諸前揭說明，應予准許。
貳、實體部分：
一、上訴人主張：
(一)、先位聲明部分：
    訴外人普立邁國際貿易有限公司（下稱普立邁公司）於民國
    （下同）97年7月30日邀被上訴人蔡錦祝擔任其連帶保證人
    ，約定就普立邁公司所負債務之清償，以新臺幣（除以下標
    示美金者外，下同）1,200萬元為限額，負連帶清償責任。
    嗣普立邁公司於97年8月4日向上訴人借款300萬元，惟自98
    年6月4日起即未依約繳息，迄今積欠上訴人220萬3,114元及
    約定之利息、違約金。普立邁公司復於97年10月30日起陸續
    委請上訴人開發遠期信用狀2筆金額，分別為美金7萬1,250
    元及美金8萬8,948元，而連帶保證人即被上訴人蔡錦祝亦自
    98年4月30日及同年5月5日起即未依約繳息，迄今仍積欠上
    訴人美金合計16萬0,198元及約定之利息、違約金，上開逾
    期借款債權（下稱系爭借款債權），業經臺灣臺北地方法院
    以98年度審重訴字第1011號判決確定被上訴人蔡錦祝等應如
    數連帶給付上訴人在案，有判決書暨確定證明為憑。詎被上
    訴人蔡錦祝明知前開借款債務於97年8月4日及97年10月30日
    已陸續發生，其所有財產係債權人即上訴人之總擔保，卻於
    簽訂連帶保證契約後之98年5月21日、同年3月18日及同年3
    月19日，將其所有詳如附表(一)所示之不動產，虛偽設定800
    萬元普通抵押權予被上訴人蔡陳水月，將如附表(二)所示之不
    動產，虛偽設定最高限額120萬元抵押權予被上訴人黃南銘
    ，將如附表(三)所示之不動產，虛偽設定最高限額1,500萬元
    抵押權予被上訴人蔡國明（均稱系爭抵押權）。按連帶債務
    人對於債權人應各負全部給付之責，是在債務未受清償前，
    連帶債務人中之一人所為之詐害行為，債權人自得對之依民
    法第244條規定撤銷之，至於其他連帶債務人有資力與否，
    在所不問（最高法院88年度台上字第1302號裁判意旨參照）
    。又保證債務之所謂連帶，係指保證人與主債務人負同一債
    務，對於債權人各負全部給付之責任者而言，雖民法債編各
    種之債，未就連帶保證設有規定，然連帶保證人既對於債權
    人明示與主債務人各負全部給付責任，在債務體系上，亦屬
    民法第272條第1項所規定之連帶債務；準此，連帶保證人既
    與主債務人對於債權人負同一債務，連帶保證人於連帶保證
    契約成立後，與債權人之債權債務關係即已發生，其所有之
    財產即為債權人之總擔保，如所為處分財產之行為有害及債
    權者，即屬詐害行為，債權人當可聲請法院撤銷之，以保全
    債務人之責任財產，是依前開說明，被上訴人蔡錦祝之連帶
    保證債務於97年8月4日及97年10月30日即已陸續發生，其所
    有財產為債權人即上訴人之總擔保，而被上訴人蔡錦祝卻於
    簽訂連帶保證契約後之98年5月21日、同年3月18日及同年3
    月19日，將系爭抵押權虛偽設定予被上訴人蔡陳水月、黃南
    銘及蔡國明等三人，意圖使上訴人無法追償，其故意詐害上
    訴人之債權，至為灼然。另本件依財政部臺灣省南區國稅局
    函覆被上訴人蔡陳水月、黃南銘及蔡國明三人於97、98年間
    之財產、所得資料清單顯示，被上訴蔡陳水月、黃南銘及蔡
    國明三人於98年間設定抵押前，並無經濟能力足以交付系爭
    借款及鉅額買賣價金予被上訴人蔡錦祝，而得認被上訴人間
    之借貸、買賣及抵押設定等合意，均為通謀虛偽之意思表示
    ，應屬無效，爰依民法第87條前段、第113條及第242條前段
    規定，請求確認系爭抵押權及其所擔保之債權不存在，暨請
    求塗銷系爭抵押權登記。並聲明：原判決廢棄。確認被
    上訴人蔡錦祝與蔡陳水月間，經臺南地政事務所於98年5月2
    1日以臺南土字第062520號就附表(一)所示之不動產，設定800
    萬元之抵押權及其所擔保之債權不存在。被上訴人蔡陳水月
    應將前開所示之不動產於98年5月21日所為普通抵押權設定
    登記予以塗銷。確認被上訴人蔡錦祝與黃南銘間，經東南
    地政事務所於98年3月18日以東資地字第025710號就附表(二)
    所示之不動產，設定最高限額120萬元之抵押權及其所擔保
    之債權不存在。被上訴人黃南銘應將前開所示之不動產於98
    年3月18日所為最高限額抵押權設定登記予以塗銷。確認
    被上訴人蔡錦祝與蔡國明間，經永康地政事務所於98年3月1
    9日以永一字第035000號就附表(三)所示之不動產，設定最高
    限額1,500萬元之抵押權所擔保之債權不存在。第一、二
    審訴訟費用由被上訴人等負擔。
(二)、備位聲明部分：
    被上訴人蔡錦祝明知其擔任連帶保證之借款債務於97年8月4
    日及97年10月30日已陸續發生，其所有財產係債權人即上訴
    人之總擔保，故縱被上訴人間所為抵押權設定登記非屬通謀
    行為，然被上訴人蔡錦祝將其前開所有之不動產設定抵押登
    記予被上訴人蔡陳水月及黃南銘等人，依最高法院94年度臺
    上字第567號判決意旨，顯已害及上訴人債權至明，且被上
    訴人間因未有實際借款或買賣價金之給付，則被上訴人間嗣
    後所為之抵押設定，應屬無償行為，上訴人自得依民法第24
    4條第1、4項規定，主張被上訴人間就系爭抵押權所為之抵
    押權設定契約及抵押權設定之物權行為予以撤銷，被上訴人
    蔡陳水月及黃南銘應分別將98年5月21日及同年3月18日所為
    之抵押權設定登記予以塗銷。再退萬步言，若被上訴人蔡錦
    祝其所有如附表(一)、(二)不動產，分別設定抵押權予被上訴人
    蔡陳水月及黃南銘之債權行為及物權行為，屬有償行為，因
    被上訴人蔡錦祝、蔡陳水月及黃南銘等人間，均屬至親朋友
    關係，被上訴人蔡陳水月及黃南銘顯然知悉被上訴人蔡錦祝
    係為逃避上訴人之債務，方為有償行為之抵押設定行為，則
    被上訴人蔡錦祝所為之有償行為抵押設定，顯已害及上訴人
    之債權，且為被上訴人蔡陳水月及黃南銘所明知，則上訴人
    依民法第244條第2項規定，訴請撤銷被上訴人蔡錦祝與被上
    訴人蔡陳水月及黃南銘間所為之抵押權設定契約及抵押權設
    定之物權行為，併依同法第244條第4項規定，訴請被上訴人
    蔡陳水月及黃南銘將系爭抵押權登記予以塗銷，亦屬有據。
    並聲明：原判決廢棄。被上訴人蔡錦祝與蔡陳水月間，
    經臺南地政事務所於98年5月21日以臺南土字第062520號就
    附表(一)所示之不動產，所設定800萬元普通抵押權之設定契
    約及抵押權設定行為，應予撤銷。被上訴人蔡陳水月應將前
    開所示之不動產於98年5月21日所為普通抵押權設定登記予
    以塗銷。被上訴人蔡錦祝與黃南銘間，經東南地政事務所
    於98年3月18日以東資地字第025710號就附表(二)所示之不動
    產，所設定最高限額120萬元抵押權之抵押權設定契約及抵
    押權設定行為，應予撤銷。被上訴人黃南銘應將前開所示之
    不動產於98年3月18日所為最高限額抵押權設定登記予以塗
    銷。第一、二審訴訟費用由被上訴人蔡錦祝、蔡陳水月及
    黃南銘負擔。
二、被上訴人蔡陳水月則以：伊確實有借款800萬元與被上訴人
    蔡錦祝，此有伊之銀行匯款申請書影本7紙可佐，兩造並訂
    有借據l紙可稽，並經原法院公證處認證，足見渠等確有債
    權債務存在，且借款當時即已約定由被上訴人蔡錦祝提供附
    表(一)所示房、地，做為借款之抵押債權擔保，渠等之設定抵
    押權及所擔保之債權，並無虛偽不實，上訴人訴請確認抵押
    權及其所擔保之債權不存在，及塗銷其抵押權設定登記，自
    無理由。另社會上之理財管道多元，對於財政部臺灣省南區
    國稅局有關伊所得及財產清單資料，並非能說明個人財產之
    全部，個人財產亦不以上開所得、財產資料為限，不論上開
    所得、財產資料所記載之內容如何，均不得據為推斷伊是否
    有經濟能力借款予被上訴人蔡錦祝。再者，本件抵押權設定
    日期為98年5月21日，係在伊借款予被上訴人蔡錦祝當時，
    即約定以不動產設定抵押權為借款之擔保，並非如上訴人指
    稱，先有債權存在，事後再為設定抵押權之情，亦無詐害債
    權之行為等語抗辯。並聲明：(一)上訴駁回。(二)第二審訴訟費
    用由上訴人負擔。
三、被上訴人黃南銘則以：被上訴人蔡錦祝確實分別於98年3月5
    日及同年3月12日向伊各借款60萬元，此有伊之銀行匯款申
    請書影本2紙可佐，兩造並訂有金錢借貸及流抵契約書1紙可
    稽，足見渠等確有債權債務存在，且借款當時即已約定由被
    上訴人蔡錦祝提供上開房、地，做為借款之抵押債權擔保，
    渠等之設定抵押權及所擔保之債權，並無虛偽不實，上訴人
    訴請確認抵押權及其所擔保之債權不存在，及塗銷其抵押權
    設定登記，自無理由。復查，依上訴人所陳可知伊於98年5
    月間借款予被上訴人蔡錦祝時，被上訴人蔡錦祝對於上訴人
    之連帶保證人之代負履行責任之保證契約債務尚未發生，伊
    借款予被上訴人蔡錦祝，並由被上訴人蔡錦祝提供上開房、
    地設定抵押權予伊，並無損害上訴人之權利，伊係基於與被
    上訴人蔡錦祝間債權債務關係，方為抵押權設定行為，非如
    上訴人主張顯然知悉被上訴人蔡錦祝所為逃避上訴人之債務
    等語抗辯。並聲明：(一)上訴駁回。(二)第二審訴訟費用由上訴
    人負擔。
四、被上訴人蔡國明則以：伊與被上訴人蔡錦祝間就附表(三)所示
    之不動產，雙方原於98年1月21日（即普立邁公司於98年4月
    30日、同年5月5日及同年6月4日與上訴人發生未履行債務之
    前）在臺南市蔡幸娥土地代書處已簽定買賣契約，買賣總額
    為1,062萬元，伊且均已依約分別於98年1月10日、同年月21
    日及同年3月17日分別自臺灣土地銀行北臺南分行及合作金
    庫商業銀行南興分行，分別匯500萬元、500萬元及62萬元至
    被上訴人蔡錦祝於元大銀行永康分行之帳戶（帳號：000000
    0000000），此有匯款單3紙為憑，嗣於辦理買賣登記時，因
    應納之土地增值稅額合計為609萬3,274元，伊一時尚難籌措
    ，遂經雙方協議解除買賣契約，並辦理流抵約定之抵押權設
    定登記，此有抵押權設定契約書1紙、臺南縣永康地政事務
    所他項權利證明書3紙為憑，故伊與蔡錦祝間就附表(三)所示
    之不動產之抵押權設定登記，確實是因彼此間有債權債務關
    係發生而設定，並非通謀虛偽之意思表示，亦非無對價關係
    之無償行為，且均在普立邁公司與上訴人未發生不履行債務
    之前所為，又被上訴人蔡錦祝與普立邁公司及上訴人三者間
    之關係如何豈是伊所能得知？是上訴人對伊與蔡錦祝間如何
    為通謀虛偽之意思表示及伊如何明知有害及上訴人債權之情
    事等，均未能舉證證明，因之上訴人對伊與蔡錦祝間之請求
    ，依法無據，顯無理由，應予駁回。並聲明：(一)上訴駁回。
    (二)第二審訴訟費用由上訴人負擔。
五、上訴人主張被上訴人蔡錦祝於98年5月21日、同年3月18日及
    同年3月19日，將其所有詳如附表(一)所示之不動產，設定800
    萬元普通抵押權予被上訴人蔡陳水月，將如附表(二)所示之不
    動產，設定最高限額120萬元抵押權予被上訴人黃南銘，將
    如附表(三)所示之不動產，設定最高限額1,500萬元抵押權予
    被上訴人蔡國明乙事為兩造所不爭執（見原審卷第169頁背
    面，本院卷第88頁背面）。上訴人主張被上訴人蔡陳水月、
    黃南銘及蔡國明三人係與被上訴人蔡錦祝通謀虛偽意思表示
    而為系爭抵押權之登記，先位聲明請求確認被上訴人間債權
    債務關係係屬通謀虛偽意思表示皆無效，備位聲明認被上訴
    人間債權債務關係之成立係屬詐害其債權之行為，請求撤銷
    之，然為被上訴人等所否認，並以前詞置辯。是以，本件應
    予審究者厥為：(一)系爭抵押權是否為通謀虛偽意思表示？(二)
    上訴人主張撤銷詐害債權是否有理由？茲分述如下：
(一)、按稱普通抵押權者，謂債權人對於債務人或第三人不移轉占
    有而供其債權擔保之不動產，得就該不動產賣得價金優先受
    償之權，民法第860條定有明文。是在普通抵押權，必先有
    被擔保之債權存在，而後抵押權始得成立（最高法院71年臺
    抗字第306號判例參照），若設定登記時，所擔保之債權不
    存在，縱為抵押權之設定登記，仍難認其抵押權業已成立，
    此乃抵押權成立上之從屬性。次按當事人主張有利於己之事
    實者，就其事實有舉證之責任，民事訴訟法第277條前段亦
    有明文。於確認法律關係不存在之訴，如被告主張其法律關
    係存在時，應由被告負舉證責任（最高法院42年台上字第17
    0號判例亦可資參照）。是如原告起訴請求確認被告對其債
    權不存在，被告主張在該債權為消費借貸債權，因消費借貸
    於當事人間必本於借貸之意思合致，而有移轉金錢或其他代
    替物之所有權於他方之行為，始足當之，則被告自應就該借
    貸意思互相表示合致及借款業已交付之事實，均負舉證之責
    任。
(二)、觀諸本件系爭抵押權登記內容，並無為附停止條件債權擔保
    之約定，有土地登記第二類謄本影本及臺南縣永康地政事務
    所098永權他字第000944號他項權利證明書（權利人蔡國明
    ）在卷可稽（見原審卷第17-33、84-86頁），為兩造所不爭
    執，則系爭抵押權所擔保之債權是否存在，即抵押權是否成
    立，應以設立登記時為斷。上訴人主張被上訴人等於系爭抵
    押權設立登記時，被上訴人蔡錦祝對於被上訴人蔡陳水月、
    黃南銘及蔡國明三人之債權並不存在，系爭抵押權不成立，
    所擔保之債權不存在等語，被上訴人等則否認之，辯稱系爭
    抵押權設立登記時，所擔保之債權即借款債權已存在云云。
    參酌前開說明，應由被上訴人等就系爭抵押權設立登記時，
    所擔保之借款債權已存在之事實，負舉證之責。經查：
  1.被上訴人蔡陳水月部分：
  (1)被上訴人蔡錦祝向被上訴人蔡陳水月借款800萬元，固有被
    上訴人蔡陳水月之分別為98年5月19日150萬元、98年5月25
    日120萬元、98年6月1日130萬元、98年6月4日120萬元、98
    年6月8日100萬元、98年6月11日90萬元、98年6月16日90萬
    元第一商業銀行匯款申請書影本7紙（見原審卷第54-56頁）
    可佐，金額共800萬元無訛，兩造並訂有借據l紙（見原審卷
    第57頁），並經原法院公證處以98年度南院認字第002號公
    證書認證（下稱系爭公證書，見原審卷第57頁）在案，形式
    觀之，似有債權債務關係存在。惟系爭公證書內已清楚載明
    「僅認證文書內之簽名（蓋章）屬實，至其內容則不在認證
    範圍之內」，是該借據僅能說明98年6月22日被上訴人蔡錦
    祝與蔡陳水月二人有至原法院公證處在借據上親自簽名蓋章
    而已，至借貸內容則並不在公證範圍內，從而，不得以此作
    為渠等確有債權債務關係存在之依據。另雖社會上之理財管
    道多元，對於財政部臺灣省南區國稅局有關被上訴人蔡陳水
    月所得及財產清單資料，確非能說明係其個人財產之全部，
    個人財產亦不以上開所得、財產資料為限，然被上訴人蔡陳
    水月為借款予被上訴人蔡錦祝，而分別於98年5月13日向陳
    昭良借款130萬元、同年月22日向蔡豐隆借款70萬元、同年
    月26日向李振雄借款75萬元，並經前開三人匯入被上訴人蔡
    陳水月於第一商業銀行金城分行帳戶（帳號：00000000000
    ），此有該銀行100年7月26日一金城字第00162號函（見本
    院卷第74頁）為證，足認被上訴人蔡陳水月確無資力可借款
    予被上訴人蔡錦祝。且參酌被上訴人蔡錦祝於被上訴人蔡陳
    水月匯款予其帳戶後，隨即領取殆盡，此有國泰世華銀行逢
    甲分行99年10月1日（99）國泰世逢甲字第0990000291號函
    （見原審卷第149-151頁）可證，被上訴人蔡錦祝雖稱係為
    償還其子積欠地下錢莊之借款（見本院100年9月27日言詞辯
    論筆錄，本院卷第220頁背面），卻無法舉證以實其說，足
    認被上訴人蔡陳水月與蔡錦祝間係為掩飾虛偽債權債務關係
    ，而製造資金匯入及匯出之假象。
  (2)再者，被上訴人蔡陳水月並無資力，已如前述，其設定普通
    抵押之土地、建物擔保品，設定權利範圍僅8分之1或6分之1
    或5分之1，更有道路用地者，衡之其持分比例不多且使用性
    質受限，其市場價值顯難與整筆完整非道路用之土地相比，
    且不易拍定，足認上訴人蔡錦祝將系爭擔保品高額設定普通
    抵押權予上訴人蔡陳水月，無非用以阻撓上訴人之追償，上
    訴人主張被上訴人蔡陳水月與蔡錦祝間之借貸及普通抵押權
    設定之合意，均為通謀虛偽之意思表示，應屬無效，其請求
    確認兩者間債權債務關係不存在並塗銷系爭普通抵押權之設
    定登記，為有理由，應予准許。
  2.被上訴人黃南銘部分：
    上訴人主張普立邁公司於98年4月30日、同年5月5日及同年6
    月4日與上訴人發生未履行債務，被上訴人蔡錦祝為普立邁
    公司之連帶保證人，應就此些未履行債務負保證之責。惟查
    ，被上訴人蔡錦祝分別於98年3月5日及同年月12日向被上訴
    人黃南銘各借款60萬元，此有被上訴人黃南銘之上海商業儲
    蓄銀行98年3月5日、98年3月12日匯款申請書影本2紙（見原
    審卷第62、63頁）可佐，兩造並訂有金錢借貸及流抵契約書
    影本1紙（見原審卷第64頁）可稽，足見被上訴人黃南銘於
    98年5月間借款予被上訴人蔡錦祝時，被上訴人蔡錦祝對於
    上訴人之連帶保證人之代負履行責任之保證契約債務尚未發
    生，被上訴人黃南銘借款予被上訴人蔡錦祝，並由被上訴人
    蔡錦祝提供上開房、地設定抵押權予被上訴人黃南銘，並無
    虛偽不實且無損害於上訴人之權利，被上訴人黃南銘係基於
    與被上訴人蔡錦祝間之債權債務關係而為最高限額抵押權之
    登記，上訴人以被上訴人蔡錦祝與黃南銘通謀虛偽意思表示
    為由訴請確認抵押權及其所擔保之債權不存在，及塗銷其抵
    押權設定登記，並未就被上訴人蔡錦祝與黃南銘間系爭抵押
    權設定之債權及物權行為係通謀虛偽所為乙節舉證證明之，
    其主張自無理由。
  3.被上訴人蔡國明部分：
  (1)被上訴人蔡國明與蔡錦祝間就附表(三)所示之不動產，於98年
    1月21日（即普立邁公司於98年4月30日、同年5月5日及同年
    6月4日與上訴人發生未履行債務之前）在臺南市○○路○段
    116巷7弄1號蔡幸娥土地代書處已簽定買賣契約，買賣總額
    為1,062萬元，此有買賣契約書一份附卷可稽（見原審卷第
    77-79頁），被上訴人蔡國明於98年1月10日、同年月21日及
    同年3月17日分別自臺灣土地銀行北臺南分行及合作金庫商
    業銀行南興分行，匯款500萬元、500萬元及62萬元，匯入被
    上訴人蔡錦祝於元大銀行永康分行之帳戶（帳號：00000000
    00000），此有臺灣土地銀行及元大銀行匯款單共3紙（見原
    審卷第80頁），金額合計1,062萬元為憑，被上訴人蔡國明
    復抗辯，嗣於辦理買賣登記時，應納之土地增值稅額合計為
    609萬3,274元，一時尚難籌措，遂經雙方協議解除買賣契約
    ，並辦理流抵約定之抵押權設定登記等語，經被上訴人蔡國
    明提出金錢借貸及流抵契約書1紙（見原審卷第83頁）、臺
    南縣永康地政事務所098永權他字第000944號他項權利證明
    書（見原審卷第84-86頁）為憑，所辯尚非無據。是以，被
    上訴人蔡國明、蔡錦祝間就附表(三)所示之不動產之抵押權設
    定登記，因彼此間有債權債務關係發生而設定，並非通謀虛
    偽之意思表示，亦非無對價關係之無償行為，且均在普立邁
    公司與上訴人未發生不履行債務之前所為，尚非無據，至於
    被上訴人蔡錦祝與普立邁公司及上訴人三者間關係如何？非
    被上訴人蔡國明所能得知。上訴人對被上訴人蔡國明與蔡錦
    祝間如何為通謀虛偽之意思表示及被上訴人蔡國明如何明知
    有害及上訴人債權之情事等，均未能舉證證明，其主張亦於
    法無據。
  (2)上訴人復主張依被上訴人蔡國明於98年間之財產、所得狀況
    ，於98年間設定抵押權前，並無經濟能力足以交付系爭借款
    及鉅額買賣價金予被上訴人蔡錦祝，被上訴人蔡錦祝與蔡國
    明間之抵押權、買賣及抵押設定等合意，均為通謀虛偽之意
    思表示，應屬無效云云。惟查被上訴人蔡國明抗辯伊在海外
    投資做生意，因有資金調度之需要，故於95年8月間即以其
    所有坐落臺南市○○區○○段0000-0000地號土地及其兒子
    蔡佑杰所有坐落該地號土地上建號00000-000號之建築物，
    共同提供擔保，向臺灣土地銀行辦理融資額度970萬元，並
    提出財夠力融資契約（循環動用型專用）（見原審卷第197
    頁）及土地、建物登記謄本（見原審卷第198-201頁）為憑
    ，被上訴人蔡國明依與蔡錦祝間之買賣契約，於98年1月10
    日及同年1月21日由臺灣土地銀行匯款給蔡錦祝各為500萬元
    之款項，即是先向臺灣土地銀行融資而來，然後再由海外分
    別匯款665萬8,435元及665萬6,787元，匯入被上訴人蔡國明
    胞妹蔡幸芬之華南銀行仁德分行帳戶及蔡柳秀之國泰世華銀
    行帳戶內，之後再陸續還款予臺灣土地銀行，此有臺灣土地
    銀行臺南分行存摺明細（見原審卷第202-205頁）、蔡幸芬
    華南銀行臺南分行匯入匯款通知書（見原審卷第206-207頁
    ）、蔡幸芬華南銀行仁德分行存摺明細（見原審卷第208-20
    9頁）及蔡柳秀國泰世華銀行外匯收支或交易申報書（見原
    審卷第210-211頁）、蔡柳秀國泰世華銀行逢甲分行存摺明
    細（見原審卷第212頁）為憑。綜上，被上訴人蔡國明抗辯
    渠之財力，並不單從國稅局之年度綜合所得各類所得資料清
    單所能證明，尚非無據。再者被上訴人蔡國明與蔡錦祝間係
    屬叔姪之親屬關係，親屬間借貸不計利息並予較長之還款期
    限，尚符合人之常情，是上訴人上開主張，皆屬臆測之詞，
    難以遽採。
  (3)另按民法第244條第1、2項所稱之無償或有償行為，係以債
    務人與第三人間之行為是否互為對價關係之給付為其區別之
    標準（最高法院95年度台上字第2609號判決參照）。本件上
    訴人復主張被上訴人蔡國明與蔡錦祝間乃先有買賣價金債權
    存在，事後始為設定系爭抵押權供擔保，此抵押權設定行為
    應屬無償行為，且有害上訴人之債權，上訴人自得主張撤銷
    云云。然查被上訴人蔡國明抗辯渠與蔡錦祝間，雖先有買賣
    之債權債務關係存在，但前開買賣契約，事後因土地增值稅
    問題，業經雙方同意於98年2月25日解除契約，此有臺南縣
    稅務局新化分局98年2月26日南縣稅新分一字第0980210629
    號函附卷可稽（見原審卷第81頁），且應納之土地增值稅額
    共609萬3,274元已辦理註銷。按契約一經解除時，依民法第
    259條之規定，當事人雙方負回復原狀之義務，亦即於買賣
    契約解除之同時，被上訴人蔡錦祝始對被上訴人蔡國明負返
    還價金之債務，由於蔡錦祝無法償還，雙方遂約定以本件系
    爭土地設定抵押供擔保，並於98年3月17日辦理抵押權設定
    ，而債權發生後至辦理抵押權設定行為，其期間相隔不到一
    個月，時間緊密，顯與先有債權，事後始設定抵押權者不可
    相提並論。應屬有對價關係，而非無償行為。上訴人主張其
    為無對價關係，屬無償行為，亦於法無據，不足採信。
六、綜上所述，上訴人主張被上訴人蔡陳水月與蔡錦祝間並無借
    貸關係，就附表(一)所示之不動產設定抵押權登記，為通謀虛
    偽意思表示，請求確認被上訴人蔡錦祝與蔡陳水月間，經台
    南地政事務所於98年5月21日以台南土字第062520號就附表
    (一)所示之不動產，設定800萬元之抵押權及其所擔保之債權
    不存在。被上訴人蔡陳水月應將前開所示之不動產於98年5
    月21日所為普通抵押權設定登記予以塗銷，為有理由，應予
    准許。原審就上開應准許部分，為上訴人敗訴之判決，尚有
    未洽，上訴人就此部分上訴指摘原判決不當，求予廢棄改判
    ，為有理由，爰由本院就此部分予以廢棄，改判如主文第二
    、三項所示。又上訴人先位之訴為有理由，自無庸就備位之
    訴更為審理。至於上訴人主張被上訴人蔡錦祝與黃南銘間無
    借貸關係存在，先位聲明請求：確認被上訴人蔡錦祝與黃南
    銘間，經東南地政事務所於98年3月18日以東資地字第02571
    0號就附表(二)所示之不動產，設定最高限額120萬元之抵押權
    及其所擔保之債權不存在。被上訴人黃南銘應將前開所示之
    不動產於98年3月18日所為最高限額抵押權設定登記予以塗
    銷。備位聲明請求：被上訴人蔡錦祝與黃南銘間，經東南地
    政事務所於98年3月18日以東資地字第025710號就附表(二)所
    示之不動產，所設定最高限額120萬元抵押權之抵押權設定
    契約及抵押權設定行為，應予撤銷。被上訴人黃南銘應將前
    開所示之不動產於98年3月18日所為最高限額抵押權設定登
    記予以塗銷。暨請求確認被上訴人蔡錦祝與蔡國明間，經永
    康地政事務所於98年3月19日以永一字第035000號就附表(三)
    所示之不動產，設定最高限額1,500萬元之抵押權所擔保之
    債權不存在，因未能就其主張舉證以實其說，其主張即無理
    由。原審就此部分為上訴人敗訴之判決，經核於法並無不合
    ，上訴人就此部分上訴指摘原判決不當，求予廢棄改判，為
    無理由，應予駁回。
七、本件因事證已臻明確，兩造其餘攻擊、防禦方法及所為之立
    證，經核與判決之結果不生影響，無庸逐一論述，併予敘明
    。
八、據上論結，本件上訴為一部有理由、一部無理由，依民事訴
    訟法第449條第1項、第450條、第79條、第85條第1項，判決
    如主文。
中    華    民    國   100    年    10    月    11    日
                  民事第三庭      審判長法  官  黃崑宗
                                        法  官  羅心芳
                                        法  官  蘇重信
上為正本係照原本作成。
如不服本判決，應於收受送達後20日內向本院提出上訴書狀，其
未表明上訴理由者，應於提出上訴後20日內向本院補提出理由書
狀（均須按他造當事人之人數附繕本）上訴時應提出委任律師或
具有律師資格之人之委任狀；委任有律師資格者，另應附具律師
資格證書及釋明委任人與受任人有民事訴訟法第466條之1第1項
但書或第2項（詳附註）所定關係之釋明文書影本。如委任律師
提起上訴者，應一併繳納上訴審裁判費。
中    華    民    國   100    年    10    月    11    日
                                        書記官  陳嘉琍
【附註】
民事訴訟法第466條之1：
(1)對於第二審判決上訴，上訴人應委任律師為訴訟代理人。但上
  訴人或其法定代理人具有律師資格者，不在此限。
(2)上訴人之配偶、三親等內之血親、二親等內之姻親，或上訴人
  為法人、中央或地方機關時，其所屬專任人員具有律師資格並
  經法院認為適當者，亦得為第三審訴訟代理人。
民事訴訟法第466條之2第1項：
  上訴人無資力委任訴訟代理人者，得依訴訟救助之規定，聲請
  第三審法院為之選任律師為其訴訟代理人。
附表(一)：
┌────────────────────────────────────────┐
│財產所有人：蔡錦祝                                                              │
├─┬───────────────────────┬─┬─────┬──────┤
│編│  土          地          坐          落      │地│ 面    積 │  權    利  │
│  ├───┬────┬───┬───┬──────┤  ├─────┤            │
│號│縣  市│鄉鎮市區○  段  ○○段  │  地    號  │目│ 平方公尺 │  範    圍  │
├─┼───┼────┼───┼───┼──────┼─┼─────┼──────┤
│1 │臺南市│中西區  │濱    │一    │59-5        │道│94        │8分之1      │
│  ├───┼────┴───┴───┴──────┴─┴─────┴──────┤
│  │備考  │蔡錦祝所有                                                          │
├─┼───┼────┬───┬───┬──────┬─┬─────┬──────┤
│2 │臺南市│中西區  │濱    │一    │193         │建│84        │5分之1      │
│  ├───┼────┴───┴───┴──────┴─┴─────┴──────┤
│  │備考  │蔡錦祝所有                                                          │
├─┼───┼────┬───┬───┬──────┬─┬─────┬──────┤
│3 │臺南市│中西區  │濱    │一    │194         │建│81        │5分之1      │
│  ├───┼────┴───┴───┴──────┴─┴─────┴──────┤
│  │備考  │蔡錦祝所有                                                          │
├─┼───┼────┬───┬───┬──────┬─┬─────┬──────┤
│4 │臺南市│中西區  │濱    │一    │196-3       │建│16        │5分之1      │
│  ├───┼────┴───┴───┴──────┴─┴─────┴──────┤
│  │備考  │蔡錦祝所有                                                          │
├─┼───┼────┬───┬───┬──────┬─┬─────┬──────┤
│5 │臺南市│中西區  │濱    │一    │201         │建│284       │5分之1      │
└─┴───┴────┴───┴───┴──────┴─┴─────┴──────┘
┌─┬──┬───────┬───┬─────────────────┬────┐
│編│    │              │建築式│      建物面積（平方公尺）        │  權利  │
│  │    │基  地  坐  落│樣主要├───────────┬─────┤        │
│  │建號│--------------│建築材│樓    層    面    積  │附屬建物主│        │
│  │    │建  物  門  牌│料及房│                      │要建築材料│        │
│號│    │              │屋層數│合                計  │及用途    │  範圍  │
├─┼──┼───────┼───┼───────────┼─────┼────┤
│1 │274 │臺南市中西區濱│3層樓 │一層： 78.30          │          │ 6分之1 │
│  │    │段一小段201地 │房、加│二層： 55.54          │          │        │
│  │    │號            │強磚造│三層： 35.48          │          │        │
│  │    │--------------│、住家│合計：169.32          │          │        │
│  │    │臺南市中西區保│用    │                      │          │        │
│  │    │安路78號      │      │                      │          │        │
└─┴──┴───────┴───┴───────────┴─────┴────┘
附表(二)：
┌────────────────────────────────────────┐
│財產所有人：蔡錦祝                                                              │
├─┬───────────────────────┬─┬─────┬──────┤
│編│  土          地          坐          落      │地│ 面    積 │  權    利  │
│  ├───┬────┬───┬───┬──────┤  ├─────┤            │
│號│縣  市│鄉鎮市區○  段  ○○段  │  地    號  │目│ 平方公尺 │  範    圍  │
├─┼───┼────┼───┼───┼──────┼─┼─────┼──────┤
│1 │臺南市│南區    │喜東  │      │682         │建│76        │全部        │
└─┴───┴────┴───┴───┴──────┴─┴─────┴──────┘
┌─┬──┬───────┬───┬─────────────────┬────┐
│編│    │              │建築式│      建物面積（平方公尺）        │  權利  │                  │
│  │    │基  地  坐  落│樣主要├───────────┬─────┤        │                  │
│  │建號│--------------│建築材│樓    層    面    積  │附屬建物主│        │                  │
│  │    │建  物  門  牌│料及房│                      │要建築材料│        │                  │
│號│    │              │屋層數│合                計  │及用途    │  範圍  │                  │
├─┼──┼───────┼───┼───────────┼─────┼────┤
│1 │702 │臺南市南區喜東│2層樓 │一層      ：38.53     │陽台8.99  │  全部  │                  │
│  │    │段682地號     │房、鋼│二層      ：35.42     │          │        │                  │
│  │    │--------------│筋混凝│屋頂突出物： 5.33     │          │        │                  │
│  │    │臺南市南區喜樹│土造、│合      計：79.28     │          │        │                  │
│  │    │路74巷41號    │住家用│                      │          │        │                  │
└─┴──┴───────┴───┴───────────┴─────┴────┘
附表(三)：
┌────────────────────────────────────────┐
│財產所有人：蔡錦祝                                                              │                │
├─┬───────────────────────┬─┬─────┬──────┤
│編│  土          地          坐          落      │地│ 面    積 │  權    利  │                │
│  ├───┬────┬───┬───┬──────┤  ├─────┤            │                │
│號│縣  市│鄉鎮市區○  段  ○○段  │  地    號  │目│ 平方公尺 │  範    圍  │                │
├─┼───┼────┼───┼───┼──────┼─┼─────┼──────┤
│1 │臺南縣│永康市  │永華  │      │1213        │旱│1743.32   │6分之1      │                │
│  ├───┼────┴───┴───┴──────┴─┴─────┴──────┤
│  │備考  │蔡錦祝所有                                                          │                │
├─┼───┼────┬───┬───┬──────┬─┬─────┬──────┤
│2 │臺南縣│永康市  │永華  │      │1217        │旱│11.55     │6分之1      │                │
│  ├───┼────┴───┴───┴──────┴─┴─────┴──────┤
│  │備考  │蔡錦祝所有                                                          │                │
├─┼───┼────┬───┬───┬──────┬─┬─────┬──────┤
│3 │臺南縣│永康市  │永華  │      │1253        │旱│1210.64   │6分之1      │                │
│  ├───┼────┴───┴───┴──────┴─┴─────┴──────┤
│  │備考  │蔡錦祝所有                                                          │                │
├─┼───┼────┬───┬───┬──────┬─┬─────┬──────┤
│4 │臺南縣│永康市  │永華  │      │1254        │旱│321.63    │6分之1      │                │
│  ├───┼────┴───┴───┴──────┴─┴─────┴──────┤
│  │備考  │蔡錦祝所有                                                          │                │
├─┼───┼────┬───┬───┬──────┬─┬─────┬──────┤
│5 │臺南縣│永康市  │永華  │      │1255        │旱│160.42    │6分之1      │                │
│  ├───┼────┴───┴───┴──────┴─┴─────┴──────┤
│  │備考  │蔡錦祝所有                                                          │                │
├─┼───┼────┬───┬───┬──────┬─┬─────┬──────┤
│6 │臺南縣│永康市  │永華  │      │1257        │旱│4.63      │6分之1      │                │
│  ├───┼────┴───┴───┴──────┴─┴─────┴──────┤
│  │備考  │蔡錦祝所有                                                          │                │
├─┼───┼────┬───┬───┬──────┬─┬─────┬──────┤
│7 │臺南縣│永康市  │永華  │      │1260        │旱│3059.20   │6分之1      │                │
│  ├───┼────┴───┴───┴──────┴─┴─────┴──────┤
│  │備考  │蔡錦祝所有                                                          │                │
├─┼───┼────┬───┬───┬──────┬─┬─────┬──────┤
│8 │臺南縣│永康市  │永華  │      │1261        │旱│984.84    │6分之1      │                │
│  ├───┼────┴───┴───┴──────┴─┴─────┴──────┤
│  │備考  │蔡錦祝所有                                                          │                │
├─┼───┼────┬───┬───┬──────┬─┬─────┬──────┤
│9 │臺南縣│永康市  │永華  │      │1300        │旱│4.46      │6分之1      │                │
│  ├───┼────┴───┴───┴──────┴─┴─────┴──────┤
│  │備考  │蔡錦祝所有                                                          │                │
└─┴───┴──────────────────────────────────┘